臺灣高等法院花蓮分院刑事判決　　　　96年度選上訴字第12號
上　訴　人
即　被　告　甲○○○
選任辯護人　吳漢成律師
上列上訴人因違反公職人員選舉罷免法等案件，不服臺灣臺東地
方法院96年度選訴字第6號中華民國96年7月26日第一審判決（起
訴案號：臺灣臺東地方法院檢察署95年度選偵字第82號），提起
上訴，本院判決如下：
    主  文
原判決撤銷。
甲○○○連續對於有投票權之人，交付賄賂，而約其投票權為一
定之行使，處有期徒刑壹年柒月，緩刑伍年，並應向臺東縣政府
公庫（戶名：臺東縣彩繪人生基金；帳號：000000000000號）支
付新臺幣拾萬元，褫奪公權貳年。扣案之選舉宣傳單貳紙均沒收
。
    事  實
一、甲○○○係民國95年6月10日舉行之臺東縣第18屆臺東市建
    興里里長選舉候選人，其明知張芳維、呂劉金寬及陳鄭阿桃
    均為臺東縣第18屆臺東市建興里里長選舉之投票權人，為獲
    取張芳維、呂劉金寬及陳鄭阿桃之支持，竟基於對於有投票
    權之人交付賄賂以約其投票權為一定行使之概括犯意，先後
    於 (一)95 年6月3日17時許，在臺東市○○路○段491巷18號
    ，交付張芳維選舉宣傳單1紙及新臺幣 (下同)2,000 元；(
    二)同月5日15時許，在同路段2巷200弄81號，交付呂劉金寬
    1,000元及選舉宣傳單1紙；(三)同月7日17時許，在同路段2
    巷275號，交付陳鄭阿桃2,000元。並分別要求渠等於里長選
    舉時投票支持自己，張芳維、呂劉金寬及陳鄭阿桃明知上開
    款項係甲○○○買票之對價，竟仍明示支持後保留上開款項
    而收受之。
二、旋經警循線於95年6月9日查獲上情，並分別於下列地點扣得
    下列賄款及選舉宣傳單：(1)在臺東市○○路○段491巷18號張
    芳維住處，由張芳維於警方查訪時，主動交出所收受之賄款
    2000元及選舉宣傳單1紙；(2)在臺東市○○路○段2巷279號陳
    鄭阿桃住處扣得賄款2000元；(3)在臺東市○○路○段200弄81
    號呂劉金寬住處，經呂劉金寬主動交出選舉宣傳單1紙（原
    判決誤係由陳鄭阿桃處所扣得，爰更正之）。甲○○○並於
    檢察官95年6月9日偵訊時自白上開犯行。
三、案經臺東縣警察局臺東分局移送臺灣臺東地方法院檢察署檢
    察官偵查起訴。
    理  由
甲、程序方面
一、按被告以外之人於審判外之陳述，雖不符前4條之規定，而
    經當事人於審判程序同意作為證據，法院審酌該言詞陳述或
    書面陳述作成時之情況，認為適當者，亦得為證據。當事人
    、代理人或辯護人於法院調查證據時，知有第159條第1項不
    得為證據之情形，而未於言詞辯論終結前聲明異議者，視為
    有前項之同意，刑事訴訟法第159條之5定有明文。
二、查本案檢察官所舉證據方法中，關於證人張芳維、呂劉金寬
    及陳鄭阿桃之警詢筆錄，雖係被告以外之人於審判外之陳述
    ，但被告及其辯護人於原審準備程序時均同意作為證據（原
    審卷第37頁），且迄本院言詞辯論終結前復均未聲明異議，
    本院審酌該等證人陳述作成時並無違法取供或證明力明顯偏
    低之瑕疵，以資為證據並無不適當之情形，依諸首揭規定，
    應均得為證據。
乙、實體方面：
一、上開犯罪事實，業據被告甲○○○迭於檢察官偵查、原審及
    本院審理中坦承不諱，核與證人張芳維、呂劉金寬、陳鄭阿
    桃於警詢及偵查時所證述情節相符（詳警卷第16頁至第25頁
    、偵查卷第7頁至第13頁、第57頁至第60頁、第30至第32頁
    、第38至第40頁）；並有扣案之千元紙鈔4張共計4,000元及
    選舉宣傳單2紙在卷足稽。此外，復有臺東縣各鄉鎮市第18
    屆村里長選舉候選人設立競選辦事處一覽表（偵查卷第65
    頁至第72頁)、刑案現場測繪圖1紙（警卷第43頁）、刑案現
    場照片10張（警卷第44頁至第48頁）附卷可佐。足認被告於
    偵查、原審及本院審理中所為自白，核與事實相符，堪以採
    信，本件事證明確，被告犯行堪以認定。
二、新舊法之比較與適用
(一)被告行為後，刑法於94年1月7日修正通過，於94年2月2日公
    布，並於95年7月1日施行。按行為後法律有變更者，適用行
    為時之法律，但行為後之法律有利於行為人者，適用最有利
    於行為人之法律，現行刑法第2條第1項訂有明文。此條規定
    乃與刑法第1條罪刑法定主義契合，而貫徹法律禁止溯及既
    往原則，係規範行為後法律變更所生新舊法律比較適用之準
    據法，是刑法第2條本身雖經修正，但刑法第2條既屬適用法
    律之準據法，本身尚無比較新舊法之問題，應一律適用裁判
    時之現行刑法第2條規定以決定適用之刑罰法律。又本次刑
    法修正之比較新舊法，應就罪刑有關之共犯、未遂犯、想像
    競合犯、牽連犯、連續犯、結合犯，以及累犯加重、自首減
    輕暨其他法定加減原因 (如身分加減)與加減例等一切情形
    ，綜其全部罪刑之結果而為比較 (最高法院95年度第8次刑
    事庭會議決議參照)。經查：
  (1)刑法第33條第5款業經修正公布，修正後刑法第33條第5款規
    定: 「罰金：新臺幣一千元以上，以百元計算之」，與修正
    前刑法第33條第5款規定「罰金：(銀元）一元以上」有異。
    比較新舊法結果，以修正前即行為時法較有利於被告。
  (2)修正後刑法已刪除第56條連續犯之規定，則被告對於數有投
    票權之人交付賄賂，而約其投票權為一定行使之行為，因行
    為後新法業已刪除連續犯之規定，而依修正後刑法規定乃數
    罪併罰，此刪除雖非犯罪構成要件之變更，但顯已影響行為
    人刑罰之法律效果，自屬法律有變更，依刑法第2條第1項規
    定，比較新、舊法結果，仍應適用較有利於被告之行為時法
    律即舊法論以連續犯。
  (3)綜上，揆諸前揭最高法院決議及修正後刑法第2條第1項規定
    之「從舊、從輕」原則，有關罰金刑最低額度及連續犯之規
    定，自應一併適用被告行為時之法律，即修正前刑法。
(二)被告行為時之刑法第37條第2項規定：「宣告6月以上有期徒
    刑，依犯罪之性質認為有褫奪公權之必要者，宣告褫奪公權
    1 年以上10年以下」，惟95年7月1日修正公布施行之刑法第
    37 條第2項則規定：「宣告1年以上有期徒刑，依犯罪之性
    質認為有褫奪公權之必要者，宣告1年以上10年以下褫奪公
    權」。是有關褫奪公權，應以修正後刑法規定較有利於被告
    ，自適用修正後刑法第37條第2項之規定。
(三)又緩刑之宣告，依上揭最高法院刑事庭會議決議意旨，應適
    用修正後刑法第74條之規定。
(四)再被告行為後，公職人員選罷免法於96年11月7日經立法院
    三讀修正通過，並於同日總統經公布，於同年月9日生效施
    行，其中原第90條之1改列為第99條，但原條文內容並未更
    異，即其刑罰之法律效果並無不同，故修正後條文並無何者
    有利或不利於被告，無比較新舊法之問題，則依一般法律適
    用原則，自應適用裁判時法律，附此說明。
三、論罪之理由：
(一)核被告所為，係犯現行之公職人員選舉罷免法第99條第1項
    之投票行賄罪。
(二)又按侵害國家法益之犯罪，若基於概括犯意而連續犯同一罪
    名者，亦有連續犯之適用，此觀貪污治罪條例所定之罪，雖
    屬侵害國家法益之罪，倘若基於概括犯意而連續犯同一之罪
    名者，仍得成立連續犯自明。而投票行賄罪祇要向有投票權
    之人，行求期約或交付賄賂或其他不正利益，而約其不行使
    投票權或為一定之行使，犯罪即告成立；如基於概括之犯意
    ，連續向多數有投票權之人為上述投票行賄之行為者，自仍
    得成立連續犯（最高法院90年度臺上字第77 03號判決意旨
    可資參照）。故被告3次所犯投票行賄行為，時間緊接，手
    段相同，所犯為構成要件相同之罪，顯係基於概括犯意反覆
    為之，應依修正前刑法第56條規定論以連續犯一罪，並加重
    其刑。
(三)又公職人員選舉罷免法第99條第5項規定：犯第1項或第2項
    之罪，在偵查中自白者，減輕其刑；因而查獲候選人為共犯
    者，減輕或免除其刑。查被告於偵查中業已自白上揭犯罪，
    有偵查筆錄可稽（偵查卷第63頁），應依該項前段規定，減
    輕其刑，並依刑法第71條第1項規定，先加後減之。
(四)至被告雖請求依刑法第59條規定予以酌減云云，然近年來，
    每逢選舉將屆時，政府均透過電子或平面媒體向民眾宣導乾
    淨選舉之重要性，並鼓勵民眾踴躍檢舉賄選，被告既投身里
    長選舉，顯非毫無智識之人，對政府此種宣導當無不知之理
    ，詎竟猶欲以賄選手段獲取勝選，難認有何情堪憫恕之處，
    要與刑法第59條規定不符，無從依此酌減其刑，被告此部分
    請求，礙難准許。
四、撤銷改判之理由：
(一)原審認被告犯罪明確予以論罪科刑固非無見，惟查：(1)刑法
    第37條第2項褫奪公權之規定業經修正，經比較新舊法後，
    以新舊法較有利於被告，已如前述，且本件主刑係適用現行
    公職人員選舉罷免法第99條規定，與刑法第37條第2項並非
    同一法律，核無主從刑所適用法律不可分割之問題，自應分
    別比較適用，原審誤依從刑附屬於主刑原則，而認關於褫奪
    公權部分應適用修正前刑法規定，自難謂允洽；(2)原審判決
    後，公職人員選罷免法已於96年11月7日經立法院三讀修正
    通過，並於同日經總統公布，而於同年月9日生效施行，其
    中原第90條之1改列為第99條，但原條文內容並未更異，因
    無比較新舊法之問題，而應適用現行公職人員選罷免法第99
    條規定論處，亦如上述，原審自未及適用現行規定；(3)被告
    並無緩刑期間付保護管束之必要（詳後述），原審判決竟為
    此諭知，尚有未當。被告上訴意旨請求依刑法第59條規定予
    以酌減，固為無理由（詳前述），然其指稱無付保護管束之
    必要，則非無據，且原審判決復有上開本院依職權查知之上
    開(1)(2)所載之瑕疵，自屬無可維持，本院應予撤銷改判。
(二)爰審酌被告為僅求勝選，竟以交付賄賂賄選之方式，妨害投
    票之公正、公平，敗壞選風，影響選舉之公正性與社會風氣
    ，扭曲選舉制度尋求民意之真實性，害及國家民主政治之發
    展，原不宜輕縱，惟兼衡被告並無前科，素行良好，有臺灣
    高等法院被告前案紀錄表在卷可按，且其於檢察官初次偵訊
    時即始終坦承犯行，態度良好，並其交付賄賂之金額、次數
    ，犯罪之動機、目的、手段、生活狀況危害等一切情狀，量
    處如主文第2項所示之刑。並依現行公職人員選舉罷免法第
    113條第3項、修正後刑法第37條第2項規定，宣告褫奪公權2
    年。末查被告未曾受有期徒刑以上刑之宣告，此有上引臺灣
    高等法院被告前案紀錄表可按，其因一時失慮致罹刑典，經
    此次偵審科刑之教訓後，當知所警惕，信無再犯之虞，本院
    認被告所宣告之刑，以暫不執行為適當，爰依刑法第74條第
    1項第1款規定，宣告緩刑5年，以啟自新；復酌以臺東地區
    住民多處弱勢，家庭功能不彰，為濟其窮，併依同法條第2
    項第4款規定命被告向臺東縣政府公庫（臺灣銀行臺東分行
    ，戶名：臺東縣彩繪人生基金；帳號：000000000000號）支
    付10萬元。再依修正後刑法第74條第5項之規定：緩刑之效
    力不及於從刑（指褫奪公權、沒收及追徵、追繳或抵償)與
    保安處分之宣告，故本件有關被告所受緩刑宣告之效力，自
    不及於渠所宣告褫奪公權部分。至原審認被告應於緩刑期間
    付保護管束，固非無見，然被告已有61歲之齡，此有被告年
    籍資料可稽，而被告既經本院宣告緩刑5年及褫奪公權2 年
    ，迨緩刑期滿，被告亦有66歲之年紀，參與選舉之可能性已
    低，且被告於本案偵審中既坦認犯行，顯知悉悔悟，既如上
    述，本院因認無再付保護管束之必要，附此說明。
(三)末按公職人員選舉罷免法第99條第3項固規定預備或用以行
    求期約或交付之賄賂，不問屬於犯人與否，沒收之。但如其
    賄賂已交付與有投票權之人收受，因收受者係犯刑法第143
    條第1項之投票受賄罪，其所收受之賄賂應依同法條第2項之
    規定沒收之，如全部或一部不能沒收時，追徵其價額。故犯
    投票行賄罪者，其已交付之賄賂，自應依刑法第143條第2項
    規定，於其對向共犯所犯投票受賄罪為沒收或追徵其價額之
    從刑宣告，不得再依上開公職人員選舉罷免法規定，對交付
    賄賂者為沒收之宣告（最高法院95年度臺上字第147號、93
    年度臺上字第5728號判決意旨參照）。查被告交付之賄款已
    交付與有投票權之張芳維、呂劉金寬及陳鄭阿桃收受，依上
    述說明，即不得再依公職人員選舉罷免法第99條第3項規定
    對交付賄賂者即被告為沒收之宣告。至於扣案之選舉宣傳單
    2紙，係屬被告所有供本件犯罪所用之物，均併依刑法第38
    條第1項第2款宣告沒收。
五、又查被告犯罪之時間雖在96年4月24日之前，惟依中華民國
    96年罪犯減刑條例第3條第1項第2款規定，被告所犯不在減
    刑範圍之內，不予減刑，併此說明。
據上論斷，依刑事訴訟法第369條第1項前段、第364條、第299條
第1項前段，現行公職人員選舉罷免法第99條第1項、第5項、第
113條第3項，刑法第2條第1項前段、第11條前段、修正前刑法第
56條、修正後刑法第37條第2項、第38條第1項第2款、第74條第1
項第1款、第2項第4款，判決如主文。
本案經檢察官乙○○到庭執行職務。
中　　華　　民　　國　　96　　年　　11　　月　　27　　日
                  刑事庭審判長法  官  謝志揚
                              法  官  林慶煙
                              法  官  許仕楓
以上正本證明與原本無異。
如不服本判決，應於判決送達後10日內，向本院提出上訴狀。其
未敘述理由者，並應於提出上訴狀後10日內向本院補提理由狀 (
須附繕本)。
                              書記官  劉夢蕾
中　　華　　民　　國　　96　　年　　11　　月　　27　　日
附錄    本判決論罪科刑法條：
現行公職人員選舉罷免法第99條第1項、第5項：
對於有投票權之人，行求期約或交付賄賂或其他不正利益，而約
其不行使投票權或為一定之行使者，處三年以上十年以下有期徒
刑，得併科新臺幣一百萬元以上一千萬元以下罰金。
犯第一項或第二項之罪，在偵查中自白者，減輕其刑；因而查獲
候選人為正犯或共犯者，減輕或免除其刑。
